最高法院刑事判決　　　　　　九十六年度台上字第二九四八號
上　訴　人　台灣高等法院檢察署檢察官
被　　　告　甲○○
上列上訴人因被告違反公職人員選舉罷免法案件，不服台灣高等
法院中華民國九十六年二月十三日第二審更審判決（九十五年上
更(一)字第七八０號，起訴案號：台灣新竹地方法院檢察署九十年
度選偵字第七號），提起上訴，本院判決如下：
    主  文
原判決撤銷，發回台灣高等法院。
    理  由
本件原判決以公訴意旨略稱：被告甲○○與告訴人鄭永金同為台
灣省新竹縣第十四屆縣長選舉候選人，詎被告竟基於散布於眾及
使鄭永金不當選之意圖，於民國九十年十一月二十九日之競選期
間內，在新竹縣竹東育樂公園舉辦之公辦政見發表會場上，公然
演講表示：「鄭永金十九年來他們家合起來選了那麼多的選舉，
錢從哪裡來，頭一次和萬榮河選舉、選議長，兩人買票，萬榮河
被起訴，他不被起訴，檢察官說鄭永金買票錢是議員當選公告前
給的，那叫做政治獻金……」、「我們的地檢處，我們的調查局
，配合鄭永金買票掩護他買票，全縣一戶一千，別的我不知道，
溪北一戶一千元，前天晚上，在竹北下錢的時候，馬上有人跟我
講……」、「那有到了選舉最後兩天，一方面放給鄭永金買票，
一方面來查甲○○的宗親買月餅」、「省一億八千九百萬不夠鄭
永金買票」、「今天新竹縣鄭永金選舉，什麼時候沒有買票，那
一次沒有買票，選議員開始，甲○○那一次買票？……」、「二
十個最壞的立法委員鄭永金打前幾名，竹東真的會被這個人搞衰
掉，選立法委員三年前，所有的政見，沒有一條實現，現在又寫
一大堆來騙大家，這樣的人有什麼用，我說真的，講話虛虛假假
，什麼壞事都做得出……」等語。傳述不實且足以毀損鄭永金名
譽之事，貶損鄭永金在社會上之評價且影響選民對鄭永金在道德
操守上產生負面之質疑，足生損害於鄭永金。因認被告一行為觸
犯公職人員選舉罷免法第九十二條妨害選舉及刑法第三百十條第
一項之誹謗等罪嫌云云。惟經審理結果，認被告之犯罪，尚屬不
能證明，因而撤銷第一審論處被告意圖使候選人不當選，以演講
傳播不實之事，足以生損害於公眾及他人罪刑之判決，改判諭知
其無罪。固非無見。
惟查：(一)、第一審檢察官起訴事實，指訴被告於九十年十一月十
九日及同年月二十九日，兩度在政見發表會上誹謗鄭永金，意圖
使鄭永金不當選等情，乃原判決僅就九十年十一月二十九日部分
論述不成立犯罪之理由，但對同年十一月十九日部分之事實是否
成立犯罪，悉未審究及說明，自有已受請求事項未予判決之違法
。(二)、審理事實之法院，對於案內與待證事實有重要關係，而屬
依法應予調查之證據，如未依法調查或雖已調查而未調查明白，
即與證據未經調查無異，如率行判決，其判決當然為違背法令。
又證據之證明力，固屬於法院判斷之自由，但不得違背經驗法則
，如其判斷仍存有疑竇，則在應予調查之證據究明釐清前，尚難
遽採為被告有利或不利之認定。司法院釋字第五０九號解釋意旨
稱：「……刑法第三百十條第一項及第二項誹謗罪即係保護個人
法益而設，為防止妨礙他人之自由權利所必要，符合憲法第二十
三條規定之意旨。至刑法同條第三項前段以對誹謗之事，能證明
其為真實者不罰，係針對言論內容與事實相符者之保障，並藉以
限定刑罰權之範圍，非謂指摘或傳述誹謗事項之行為人，必須自
行證明其言論內容確屬真實，始能免於刑責。惟行為人雖不能證
明言論內容為真實，但依其所提證據資料，認為行為人有相當理
由確信其為真實者，即不能以誹謗罪之刑責相繩……」。原判決
既謂被告甲○○不否認於前開公辦政見會上確曾公然演講表示：
「我們的地檢處，我們的調查局，配合鄭永金買票，掩護他買票
。全縣一戶一千，別的我不知道，溪北一戶一千元，前天晚上，
在竹北下錢的時候，馬上有人跟我講……」、「那有到了選舉最
後兩天，一方面放給鄭永金買票，一方面來查甲○○的宗親買月
餅」、「省一億八千九百萬不夠鄭永金買票」、「今天新竹縣鄭
永金選舉，什麼時候沒有買票，那一次沒有買票，選議員開始，
甲○○那一次買票？」等語。因認被告確有上開指摘傳述有關損
及告訴人名譽，直指告訴人買票之情事明確。但依原判決理由欄
所載，被告所辯告訴人買票之消息來源，均係其支持者之轉述，
其中證人萬榮河曾與告訴人同時競選新竹縣議會議長失利，所述
難免有偏頗之虞；又證人萬榮和等證述告訴人買票之內容，均係
「聽聞」不具名之人士指稱告訴人買票云云，並非彼等親身經歷
見聞之陳述，且無提出有關告訴人買票時、地、對象等事證；而
被告復未說明其經由何項求證，讓其足以有相當理由合理懷疑告
訴人買票賄選之情事，即於公辦政見發表會場上，為上開言論，
直指告訴人買票賄選。此能否謂上訴人有相當理由確信其得自支
持者轉述告訴人買票賄選之傳聞為真實，並無故意誇大、虛構而
公然傳述，以貶損告訴人之人格，影響選民對告訴人道德操守之
質疑及評價？亦無使同為候選人之告訴人不當選之意圖？尚非無
疑。原審未詳加勾稽釐清，遽認被告上開語言「乃有所憑」，並
非惡意指摘，而為被告有利之認定，尚嫌速斷。檢察官上訴意旨
指摘原判決不當，非無理由，應認被告被訴涉犯公職人員選舉罷
免法第九十二條罪嫌部分仍有撤銷發回更審之原因。至被告被訴
涉犯刑法第三百十條第一項罪嫌部分，基於審判不可分之原則，
併予發回更審。
據上論結，應依刑事訴訟法第三百九十七條、第四百零一條，判
決如主文。
中　　華　　民　　國　九十六　年　　五　　月　三十一　日
                      最高法院刑事第十二庭
                          審判長法官  池　啟　明
                                法官  王　居　財
                                法官  郭　毓　洲
                                法官  韓　金　秀
                                法官  黃　梅　月
      本件正本證明與原本無異
                                      書  記  官
中　　華　　民　　國　九十六　年　　六　　月　　四　　日
                                                      Ｅ
